【裁判字號】    99,簡上,472
【裁判日期】    991224
【裁判案由】    違反稅捐稽徵法
【裁判全文】
臺灣高雄地方法院刑事判決             99年度簡上字第472號
上  訴  人
即  被  告  莊明德
上列上訴人因違反稅捐稽徵法案件，不服本院高雄簡易庭民國99
年8 月18日98年度審簡字第1147號刑事簡易判決（聲請簡易判決
處刑案號：98年度偵緝字第46號；移送併辦案號：99年度偵緝字
第1626號）提起上訴，本院管轄之第二審合議庭判決如下：
    主  文
上訴駁回。
    事  實
一、莊明德自民國94年5 月1 日起，擔任納稅義務人即設於高雄
    市○○區○○街88號1 樓（之後所在地變更為高雄市苓雅區
    ○○○路71巷9 號，再於95年間變更為高雄市○○區○○路
    1 巷1 號1 樓）「觀宏興業社」之負責人，為從事業務之人
    ，並以填報各類所得扣繳暨免扣繳憑單為其附隨業務，明知
    林傳恭及邱佳凌並未任職於「觀宏興業社」，竟基於逃漏營
    利事業所得稅及行使業務登載不實文書之犯意，於「觀宏興
    業社」94年度營利事業所得稅結算申報書（申報日期：95年
    5 月28日）及扣繳憑單等相關文件上，虛偽登載「林傳恭薪
    資新台幣（下同）291,000 元、邱佳凌薪資18,000元」之不
    實事項，並持向稅捐稽徵機關申報營利事業所得稅而行使之
    ，使「觀宏興業社」之營業成本增加，營利所得減少，以此
    不正當方法逃漏該年度營利事業所得稅77,584元，足以生損
    害於林傳恭、邱佳凌及稅捐稽徵機關對於稅捐稽徵之正確性
    。嗣經稅捐稽徵機關通知林傳恭、邱佳凌補繳上開薪資所得
    之綜合所得稅款，林傳恭、邱佳凌始悉上情。
二、案經林傳恭、邱佳凌訴請臺灣高雄地方法院檢察署檢察官聲
    請簡易判決處刑及移送併辦審理。
    理  由
壹、證據能力之認定：
    按被告以外之人於審判外之陳述，雖不符刑事訴訟法第159
    條之1 至第159 條之4 之規定，而經當事人於審判程序同意
    作為證據，法院審酌該言詞陳述或書面陳述作成時之情況，
    認為適當者，亦得為證據；當事人、代理人或辯護人於法院
    調查證據時，知有第159 條第1 項不得為證據之情形，而未
    於言詞辯論終結前聲明異議者，視為有前項之同意，刑事訴
    訟法第159 條之5 定有明文。經查，本判決所引用之各項證
    據資料，其屬於被告以外之人於審判外之陳述者，均據本院
    於調查證據程序逐一提示並告以要旨，檢察官、被告均知該
    等證據為被告以外之人之審判外陳述，已表示對證據能力沒
    有意見（見簡上卷第46、125 頁）及均未於言詞辯論終結前
    聲明異議，本院審酌上開證據作成時之情況，亦無不當取供
    等情形，認為以之作為本案之證據亦屬適當，依刑事訴訟法
    第159 條之5 規定，應有證據能力。
貳、實體方面：
一、訊據上訴人即被告莊明德固坦承其自94年5 月1 日起擔任「
    觀宏興業社」之負責人，惟矢口否認有何違反稅捐稽徵法、
    行使業務登載不實文書犯行，並辯稱：伊沒有參與報稅事務
    ，亦不知情，伊只是「觀宏興業社」名義上的負責人云云。
    經查：
  (一)被告自94年5 月1 日起，擔任設於高雄市○○區○○街88號
    1 樓（之後所在地變更為高雄市苓雅區○○○路71巷9 號，
    再於95年間變更為高雄市○○區○○路1 巷1 號1 樓）「觀
    宏興業社」之登記負責人，為商業登記法規定之商業負責人
    之事實，為被告於本院審理時所不爭執（見簡上卷第46頁）
    ，並有營利事業資料查詢1 紙（見偵一卷第4 頁）、高雄市
    政府函稿3 紙（見偵一卷第48頁正面、第49頁反面、第51頁
    正面）、營利事業統一發證變更登記申請書3 份（見偵一卷
    第48頁反面、第49頁正面、第50頁正反面、第51頁反面、第
    52頁正面）及94年4 月10日轉讓契約書1 紙在卷可稽（見偵
    一卷第52頁反面）。又「觀宏興業社」94年度營利事業所得
    稅結算申報書（申報日期：95年5 月28日）及扣繳憑單等相
    關文件上，有虛偽登載「林傳恭薪資291,000 元、邱佳凌薪
    資18,000元」之不實事項，並持向稅捐稽徵機關申報營利事
    業所得稅而行使之，使「觀宏興業社」之營業成本增加，營
    利所得減少，以此不正當方法逃漏該年度營利事業所得稅77
    ,584元（原判決誤繕為77,574元，惟尚不影響原判決整體正
    確性，併予敘明），足以生損害於林傳恭、邱佳凌及稅捐稽
    徵機關對於稅捐稽徵之正確性等情，並經證人即告訴人林傳
    恭、邱佳凌於偵訊及本院審理時證述甚詳（見偵一卷第3 、
    38、39頁、偵四卷第12至14頁、簡上卷第125 頁反面至131
    頁），復有財政部高雄市國稅局97年4 月11日函及隨函所附
    觀宏興業社之94年度營利事業所得稅結算申報書、資產負債
    表各1 紙（見偵一卷第30、33、34頁）、財政部高雄市國稅
    局苓雅稽徵所99年2 月4 日函1 份（見偵四卷第92、93頁）
    、財政部高雄市國稅局裁處書1 份（見偵四卷第97頁）、財
    政部高雄市國稅局99年11月12日函及隨函所附觀宏興業社之
    94年度營利事業所得稅結算申報書1 紙、各類所得扣繳暨免
    扣繳憑單2 紙（見簡上卷第100 至102 頁、第108 頁），可
    資佐憑。
  (二)被告雖否認有何違反稅捐稽徵法等犯行，並以上揭情詞置辯
    。惟查：
  １、被告於99年8 月4 日在檢察官偵查中已供述：「（是否為
      觀宏興業社的負責人？）是，當時是以20萬元向鍾秋梅頂
      下，當時她說興業社做的還不錯，頂下後因為我對該行不
      熟，所以興業社還是由她管理。」、「（提示轉讓契約書
      ，係你簽名蓋章？）是，簽名是我親簽，章應該是我的」
      、「（你盤公司時，交給鍾秋梅什麼東西？）20萬現金」
      、「（何時去公司？）有事時，例如鍾秋梅說有銀行的人
      或是廠商有事，就會找我過去，例如銀行的人談貸款、廠
      商的人來談進貨，當時是會有文件，鍾秋梅也會給我看，
      我去時，公司的員工有約1 、2 個，公司應該在安樂路1
      巷1 號1 樓，當時負責人已登記為我」等語甚詳（見偵五
      卷第30至32頁）；且被告於本院審理時亦供述：變更登記
      後，第一次伊有去領發票，因為一定要伊本人去才可以，
      「觀宏興業社」實際有營業，伊有去「觀宏興業社」幫忙
      搬過貨，伊在2 年之間，差不多去觀宏興業社10次左右；
      「觀宏興業社莊明德」之帳戶資料，是本來存摺就在伊這
      裡，因為發生這些問題後，伊就把全部的存摺、印章拿回
      來，不讓她再使用；中華商業銀行「觀宏興業社莊明德」
      這個帳戶，是她說廠商要匯款的時候，必須要有1 個帳戶
      ，伊把帳戶、印章交給她保管及使用；鍾秋梅說公司週轉
      有困難，伊匯款20萬元到「觀宏興業社莊明德」的帳戶等
      語明確（見簡上卷第124 頁正反面、第129 頁正反面、第
      135 頁反面、第136 頁正面）。是由被告上開偵、審中供
      述之情觀之，被告親自簽署轉讓契約書，並出資頂下「觀
      宏興業社」，雖因被告對「觀宏興業社」之事務較不熟悉
      ，而仍交由鍾秋梅管理，但「觀宏興業社」有事時，如銀
      行的人談貸款、廠商的人來談進貨等事宜，仍由被告決定
      ，被告並曾多次前往「觀宏興業社」，復親自領取發票使
      用，堪認被告某程度亦有實際參與「觀宏興業社」業務執
      行之事實，被告顯非僅是「觀宏興業社」名義上之負責人
      ；再佐以被告若僅係掛名負責人，對「觀宏興業社」之經
      營全無決定之權，其何需花費20萬元盤下「觀宏興業社」
      ，且被告於94年5 月1 日擔任「觀宏興業社」負責人後，
      尚於94年8 月30日匯款20萬元至「觀宏興業社莊明德」帳
      戶，亦有戶名為「觀宏興業社莊明德」之中華商業銀行存
      摺封面及內頁交易明細等資料影本1 份附卷可資佐憑（見
      簡上卷第11至24頁）；復參以被告就其所辯：伊僅係名義
      上之負責人云云，並未能提出其他證據以實其說（見簡上
      卷第136 頁正面），自堪認被告上開所辯，與上開事證相
      悖，不足採信。
  ２、再者，被告與鍾秋梅所簽轉讓契約書（見偵四卷第27頁）
      上的印章係在被告處之事實，業據被告於偵訊中供述明確
      在卷（見偵五卷第32頁）。又「觀宏興業社」94年度營利
      事業所得稅結算申報書（申報日期：95年5 月28日）及資
      產負債表上，均蓋有「莊明德」之章，有上開申報書1 紙
      在卷可證（見偵一卷第33頁）；且轉讓契約書、「觀宏興
      業社」94年度營利事業所得稅結算申報書（申報日期：95
      年5 月28日）及資產負債表上之「莊明德」印章之印文，
      都是同一個印章之印文，亦有轉讓契約書、「觀宏興業社
      」94年度營利事業所得稅結算申報書及資產負債表各1 紙
      在卷可憑（見偵一卷第33、34 、52 頁）；另遍閱全卷證
      據，被告亦未能舉證證明其上開印章有遭盜用之情，自足
      認上開申報書上蓋有「莊明德」印章為被告所蓋或已經被
      告允許；再者，佐以被告當時年齡已逾41歲，自非毫無社
      會客觀生活經驗之人，其對於登記為「觀宏興業社」負責
      人所應負之法定義務，及在文件上蓋章係代表一定意義之
      重要行為，自難諉為不知，是被告上開所辯：伊沒有參與
      報稅事務，亦不知情云云，即非可採。
  (三)按「當事人、代理人、辯護人或輔佐人聲請調查證據，應以
    書狀分別具體記載下列事項：．．．二、聲請傳喚之證人、
    鑑定人、通譯之姓名、性別、住居所及預期詰問所需之時間
    」；「法院因當事人、代理人、辯護人或輔佐人聲請調查證
    據，而有傳喚證人之必要者，為聲請之人應促使證人到場。
    」，刑事訴訟法第163 條之1 第1 項第2 款、第176 條之2
    分別定有明文。經查，被告雖聲請傳喚證人鍾秋蓮，然經本
    院依被告所述地址寄送傳票，經郵務人員以無此人退回（見
    簡上卷第121 頁、第121 之1 、121 之2 頁），而被告並未
    能陳報證人鍾秋蓮之確切年籍資料（如出生年月日、身分證
    字號）及住居所，本院自無從傳喚證人鍾秋蓮到庭，且被告
    亦未能依上開規定促使證人鍾秋蓮到場，從而，被告上開傳
    喚證人之聲請，本院審酌上情後，認已無再予傳喚調查之必
    要，附此敘明。
  (四)綜上所述，本案事證明確，被告有上揭事實欄所載違反稅捐
    稽徵法、行使業務登載不實文書犯行堪以認定，應依法論科
    。
二、按行為後法律有變更者，適用行為時之法律。但行為後之法
    律有利於行為人者，適用最有利於行為人之法律，刑法第2
    條第1 項定有明文。被告行為後，刑法相關規定已於94年2
    月2 日修正公布，並俱於95年7 月1 日施行。又有關新舊法
    之比較，應就罪刑有關之共犯、未遂犯、想像競合犯、牽連
    犯、連續犯、結合犯以及累犯加重、自首減輕暨其他法定加
    減原因與加減比例等一切情形，綜其全部罪刑之結果而為比
    較（參最高法院95年第8 次刑事庭會議決議）。玆比較本件
    新舊法如下：
  (一)刑法分則編各罪所定罰金之貨幣單位原為銀元，修正前刑法
    第33條第5 款規定：「罰金：（銀元）1 元以上」，而銀元
    與新臺幣間之折算，依現行法規所定貨幣單位折算新臺幣條
    例規定，以銀元1 元折算新臺幣3 元；修正後刑法第33條第
    5 款則規定：「罰金：新臺幣1 千元以上，以百元計算之」
    ；經比較修正前、後之規定，修正後刑法第33條第5 款所定
    罰金之最低數額，較之修正前提高，自以修正前刑法第33條
    第5 款規定，較有利於被告。
  (二)修正前刑法第51條第5 款規定：「宣告多數有期徒刑者，於
    各刑中之最長期以上，各刑合併之刑期以下，定其刑期。但
    不得逾20年。」，修正後刑法第51條第5 款規定：「宣告多
    數有期徒刑者，於各刑中之最長期以上，各刑合併之刑期以
    下，定其刑期。但不得逾30年。」，經比較新舊法結果，以
    舊法較有利於被告。
  (三)關於易科罰金部分，修正後刑法刪除「因身體、教育、職業
    、家庭之關係或其他正當事由，執行顯有困難者」之要件，
    並將易科罰金之折算標準，由原配合廢止前之罰金罰鍰提高
    標準條例第2 條規定之銀元100 元至銀元300 元折算1 日，
    提高為1,000 元、2,000 元或3,000 元折算1 日，經比較新
    舊法結果，以舊法較有利於被告，應適用修正前之刑法第41
    條第1 項前段之規定，諭知易科罰金之折算標準
  (四)玆經比較結果，上開有關罪刑部分及易科罰金部分（與上開
    罪刑部分不必整體比較）之法律變更，新法對被告並非有利
    ，應依刑法第2 條第1 項前段之規定，適用行為時法即修正
    前之刑法處斷。
三、核被告所為，係犯刑法第216 條、第215 條之行使業務登載
    不實文書罪、稅捐稽徵法第47條第1 項第3 款、第41條之商
    業負責人以不正方法逃漏稅捐罪。又檢察官聲請簡易判決處
    刑書漏未論及刑法第216 條、第215 條行使業務登載不實文
    書罪，惟檢察官已於事實欄載明被告基於行使業務登載不實
    文書犯意，行使業務登載不實營利事業所得稅結算申報書及
    扣繳憑單之事實，是此部分應屬法條漏載，附此敘明。另被
    告所犯業務登載不實文書進而行使，偽造之低度行為為行使
    之高度行為所吸收，不另論罪。又按稅捐稽徵法第47條第1
    款之規定，係將納稅義務人之公司之責任，基於刑事政策之
    考慮，於其應處徒刑範圍內，轉嫁於公司之負責人，故此情
    形而受罰之公司負責人，乃屬於「代罰」之性質，其既非逃
    漏稅捐之納稅義務人，當無所謂基於概括犯意逃漏稅捐，亦
    無所謂與他人有逃漏稅捐之犯意聯絡及行為分擔之可言。又
    刑法第55條所謂之牽連犯，必須2 個以上之行為有方法與結
    果之關係，始足構成，亦即必須以犯一罪之方法行為犯他罪
    ，或以犯一罪之結果行為犯他罪，方得成立牽連關係，公司
    負責人既非逃漏稅捐之納稅義務人，其僅係代罰而已，公司
    以不正當方法逃漏稅捐，縱由該公司負責人或其他有權代表
    公司之自然人代表公司為之，究非屬於公司負責人本身之犯
    罪行為，自與該公司負責人之其他犯罪行為間，無方法結果
    之牽連關係可言（最高法院85年度台上字第5114號、86年度
    台上字第1269號判決意旨參照）。是被告所犯上開行使業務
    登載不實文書罪與商業負責人以不正方法逃漏稅捐罪2 罪，
    行為互殊，罪名有異，應予分論併罰。移送併案意旨認被告
    於同一年度虛偽登載邱佳凌、林傳恭於觀宏興業社支領薪資
    之不實事實於扣繳憑單，並持向稅捐單位申報稅捐，逃漏營
    利事業所得稅乙節，因與檢察官聲請簡易判決處刑並經判決
    有罪部分，事實相同，應為事實上一罪，本院自得併予審理
    。
四、原審以被告犯罪事證明確，援引稅捐稽徵法第47條第1 項第
    3 款、第41條，刑法第2 條第1 項前段、第11條前段、第21
    6 條、第215 條、修正前刑法第41條第1 項前段、第51條第
    5 款，刑法施行法第1 條之1 等規定，並審酌被告虛報他人
    薪資所得，不僅損及被害人之權益，並影響稅捐稽徵課稅之
    正確性及業務上登載文書之可信度，所為實屬不該，復斟酌
    本件逃漏稅捐金額，及被告犯後坦承犯行暨刑法第57條所規
    定之其他一切情狀，分別量處如原審判決主文所示之刑，並
    均諭知如易科罰金之折算標準，及依中華民國九十六年罪犯
    減刑條例第2 條第1 項第3 款之規定，減其宣告刑2 分之1
    ，並定其應執行之刑（有期徒刑3 月）及諭知如原審判決主
    文所示之易科罰金折算標準。核其認事用法，均無不當，量
    刑亦稱妥適。被告上訴意旨仍否認犯罪，指摘原判決不當，
    為無理由，應予駁回。
據上論斷，應依刑事訴訟法第455 條之1 第1 項、第3 項、第36
8 條，判決如主文。
本案經檢察官陳秉志到庭執行職務
中    華    民    國    99    年    12    月    24    日
                  刑事第五庭審判長法  官  李昆南
                                  法  官  劉美香
                                  法  官  林永村
以上正本證明與原本無異
不得上訴。
中    華    民    國    99    年    12    月    24    日
                                  書記官  王珮樺

司法院資訊處製作；財團法人民間司法改革基金會備份。
